臺灣澎湖地方法院民事判決　　　　　　　　 96年度訴字第2號
　　原　　　告　合作金庫商業銀行股份有限公司
　　法定代理人　乙○○
　　訴訟代理人　己○○
　　被　　　告　甲○○
　　訴訟代理人　陳純仁律師
　　複代理人　　戊○○
　　被　　　告　許俊榮即許得隆遺產管理人
　　　　　　　　　　　　　之1.
上列當事人間請求撤銷贈與行為事件，本院於民國96年10月30日
言詞辯論終結，判決如下：
    主  文
被告甲○○與許得隆間，關於尚隆船舶貨物裝卸承攬股份有限公
司之股份貳佰股，於民國九十一年十月十二日所為之贈與債權行
為，應予撤銷。
原告其餘之訴駁回。
訴訟費用新台幣貳萬零捌佰元由被告負擔。
    事  實
甲、原告方面：
一、聲明：求為撤銷被告甲○○與許得隆間，關於尚隆船舶貨物
    裝卸承攬股份有限公司之股份，於民國91年10月12日所為之
    讓與行為，並命被告甲○○將該股份讓與登記塗銷回復原狀
    。
二、陳述：
（一）許得隆原持有尚隆船舶貨物裝卸承攬股份有限公司（下稱
      尚隆公司）之股份200股（下稱系爭股份），嗣許得隆於9
      1年10月15日死亡，其繼承人即被告甲○○、許俊榮等均
      已拋棄繼承權，而許俊榮嗣經法院指定為許得隆之遺產管
      理人。
（二）訴外人許秉杰即得銘行於85年6月27日邀同許得隆等為連
      帶保證人，向原告借款新台幣（下同）560萬元，並約定
      92年6月27日清償完畢，茲未依約按期清償，原告於90年2
      月聲請發支付命令，請求許得隆應給付原告0000000元及
      自89年7月27日起至清償日止，按年利率9.75%計算之利息
      ，並自89年8月28日起至清償日止，其逾期在六個月以內
      者，按上開利率10%，超過六個月者，就超過部分按上開
      利率20%計算之違約金，該支付命令已經確定在案。
（三）原告嗣執上開支付命令等，於90年9月聲請強制執行許得
      隆不動產，91年9月6日拍定償還現欠後，請求金額剩餘00
      00000元及自91年10月15日起至清償日止按年息9.75%計算
      之利息，並按上開利率20%計算之違約金。
（四）原告後於95年7月28日遞狀執行系爭股份200股，並於95年
      8月7日函請經濟部抄錄尚隆公司之變更登記表及股東名冊
      ，且已取得執行命令。訴外人尚隆公司於95年12月8日聲
      明異議，聲明系爭股份已於91年10月12日出售予被告甲○○，且股份已登記過戶完畢。
（五）許得隆所為系爭股份之移轉行為，依民法第244條規定，
      應予撤銷，被告甲○○並應將系爭股份之讓與登記塗銷回
      復原狀，理由如下：
      １、許得隆係因罹患重病不治而於91年10月15日死亡，則
          其於死亡前三日卻仍與其女兒即被告甲○○買賣股票
          ，有違常理，又直系血親間之「真正」買賣，應有金
          錢之支付且依遺產及贈與稅法第5條第6款，應有已支
          付價款之確實證明，被告主張由被告甲○○代墊許得
          隆之合作金庫信用卡費297000元，且承擔許得隆對陳
          月鳳之200萬元債務，以上開對價購買，並非無償受
          讓系爭股份一節，均不能舉證證明，應非實在，許得
          隆與被告甲○○間就系爭股份之移轉，應屬無償讓與
          行為。況被告主張丁○○向土銀借款，用以償還許得
          隆及丙○○澎湖二信之借款、利息及訴訟費用合計
          165 萬，該筆借款並由被告甲○○代為繳付本金及利
          息，然查，其將丁○○代丙○○償還澎湖二信之借款
          併同算入承擔債務金額，並不合理，又依土銀該筆貸
          款之繳款紀錄，其大多以現金繳納，未能證明此筆款
          項果係由被告甲○○代繳。
      ２、被告又主張許得隆曾開立二紙日期空白支票給丁○○
          作借款憑證，然查發票年月日之記載，關係是否依期
          提示之效力，為絕對必要記載事項，未記載發票日之
          空白，支票是否有效，仍非無疑。
      ３、船舶貨物裝卸承攬業務應先取得主管機關許可並發給
          許可證始得經營，在主管機關限制開放之政策下，如
          欲從事船舶貨物裝卸承攬業務，目前唯一途徑即是藉
          由已取得許可證取得之公司再予轉包，甚者進而取得
          領有許可證公司之經營權，如此造成船舶貨物裝卸承
          攬業務許可證水漲船高，亦即尚隆公司因有上開船舶
          貨物裝卸承攬業務許可證，其價值非可從公司形式上
          財務報表可判斷，系爭股份之價值遠逾0000000元，
          故被告甲○○縱有代為承擔許得隆之債務，核其對價
          亦不相當顯有害原告之債權，且以被告甲○○身為許
          得隆女兒，其自88年起即參與解決許得隆之債務，於
          許得隆過世之後並拋棄繼承，其與許得隆所為股份讓
          與行為時，亦應知所為有害原告債權，原告自得依民
          法第244第2項聲請法院撤銷。
　    ４、被告甲○○雖言其自87年澎湖水產高級職校畢業後即
          兼3職，應有能力代墊許得隆卡債及承擔許得隆債務
          ，然永發公司係家族企業，其是否有能力並支付被告
          甲○○薪水？被告甲○○是否擔任漁具行會計、遊
    　　  藝場開分員等，其真實性亦可議。本件原告確因許得
          隆上開無償或以顯不相當之代價移轉系爭股份之行為
          而受有損害。
三、證據：提出借據影本一份、台灣省南區國稅局年度證券交易
    稅一般代徵稅額繳款書影本一份、臺灣高等法院高雄分院民
    事裁定影本一份、強制執行狀影本一份、經濟部函影本一份
    為證。
乙、被告方面：
    被告許俊榮未於言詞辯論期日到場，亦未提出準備書狀作何聲明
    或陳述。被告甲○○則以：
一、聲明：求為判決駁回原告之訴。
二、陳述：
（一）被告甲○○否認與許得隆間91年10月12日有關尚隆公司20
      0股之股份買賣係贈與或應以贈與論。
（二）許得隆係罹患癌症而於91年10月15日死亡，其死亡之前
      神智仍極清楚，其確於91年10月12日與被告甲○○談妥
      有關尚隆公司200股之股份之買賣而與被告被告甲○○成
      立該等股份之買賣契約。
（三）被告甲○○向許得隆購買上開尚隆公司200股之股份並非
      無償受讓，即被告甲○○曾支付以下之對價：
      1.被告曾代繳許得隆之信用卡卡債，金額合計為297000元
        。
      2.許得隆於88～89年間邀訴外人丁○○為保證人向澎湖第
        二信用合作社借款，後來無力清償，丁○○以保證人之
        身分代償，許得隆共積欠丁○○200萬元，曾開立二紙
        日期空白之支票給丁○○作為借款憑證，該款項由被告
        甲○○代為償還，並於95年8月11日還清。
（四）由被告甲○○係代墊許得隆之卡費，且承擔許得隆對丁○○之債務，因此被告甲○○以該代價買受許得隆之尚隆公
      司200股之股份，價款遠高於尚隆公司200股之面額200萬
      元，而尚隆公司並無什麼業務，係無盈餘之公司，因此被
      告甲○○以上開對價購買，被告甲○○所付之對價已高於
      應有之行情，價款雖係分期給付，但被告甲○○確有付出
      該等價款，絕非無償受讓該等股份，原告片面臆測被告甲○○為無償受讓該等股份，與事實相悖。
（五）被告甲○○於許得隆死亡後亦拋棄繼承，若非被告甲○○
      係給付購買上開尚隆公司之股份之價款，則被告甲○○何
      必陸續於91年以後仍代償許得隆積欠丁○○之債務？
（六）丁○○因擔任許得隆向澎湖第二信用合作社借款之連帶保
      證人，嗣許得隆財務困難無法支付貸款之本金與利息，由
      丁○○代為償還，並代許得隆之配偶丙○○清償431339元
      ，惟丙○○之該筆借款亦係供許得隆使用者，故許得隆認
      為此二筆代償款合計0000000元均為許得隆對丁○○之負
      債。
（七）原告指摘被告甲○○所提出之二紙支票均未填日期，因此
      認為有不實之嫌，惟該等支票均於89年間已開立而用以向
      丁○○借款或作為保證之用，此由該二張支票號碼前後相
      連之支票日期均為89年即可獲證明，絕非臨訟開立之支票
      。
（八）原告主張丁○○之銀行存摺內經常有約200萬元之存款，
      實無向台灣土地銀行貸款之必要云云，惟丁○○向澎湖第
      二信用合作社貸款165萬元正因其為許得隆之連帶保證人
      ，為履行連帶保證人之清償義務，以其房屋向澎湖二信設
      定抵押而為借款以代償許得隆對澎湖二信之負債，嗣並向
      利息較低之土銀轉貸165萬元而清償對二信之負債，而其
      之仍然向土銀貸款，而未以其自有之銀行存款清償貸款，
      係因被告甲○○向許得隆購買尚隆公司之股票，但被告甲○○無法一次拿出200萬元以代償許得隆對丁○○之債務
      ，故丁○○才會同意向台灣土地銀行貸款，而將存摺交付
      丙○○而由被告甲○○每月交給丙○○代為存入丁○○於
      台灣土地銀行之帳戶內以資分期清償。故丁○○於台灣土
      地銀行之貸款，正是要讓被告甲○○履行分期代償許得隆
      債務之方法，此種方法乃務實且符合被告甲○○之分期償
      債能力者，因此並無任何反常之處。
（九）原告質疑被告所得不多，惟被告甲○○於87年自學校畢業
      後即在漁具行擔任會計兼送貨員，夜間並於遊藝場擔任開
      分員，且自90年起至94年均在永發海運公司任職，另自91
      年婚後與丈夫合力經營漁貨之批發至台灣各地之業務，收
      入更多。另被告之理財方式多為參加互助會，於需用資金
      時，則標會取得整筆現金，因此被告甲○○之資金運用甚
      為靈活，有資力購買父親許得隆之尚隆公司之股份，亦有
      能力支付價金。
（十）原告曾於台灣嘉義地方法院拍賣尚隆公司之股份，惟歷經
      三次拍賣，均無人願意承購，足見尚隆公司之股份價值遠
      低於其股票之面額。則本件被告甲○○以0000000元以上
      之代價購買許得隆之尚隆公司面額合計200萬元之股份，
      實係基於親情，不願父親許得隆對丁○○所有虧欠，且當
      時被告甲○○並不知許得隆與原告間尚有債務關係，且被
      告甲○○亦認為買賣之價格相當，並無損於債權人，因此
      被告甲○○與許得隆間之交易亦無民法第244條第2項之適
      用，原告不得聲請法院撤銷之。
（十一）原告主張依遺產及贈與稅法第五條第六款規定「二親等
        以內親屬間財產之買賣。」以贈與論，因而主張撤銷贈
        與，惟依該款之後段「但能提出已支付價款之確實證明
        ，且該已支付之價款非由出賣人貸與或提供擔保向他人
        借得者，不在此限。」，茲被告甲○○已提出支付價款
        之證明，而該資金均非來自許得隆，亦非許得隆提供擔
        保而向他人借得者，因此自不得視為贈與。
（十二）許得隆出售尚隆公司之總共面額200萬元之股票，固然
        減少積極財產，但亦生減少其消極財產（即減少對丁○○之200萬元之負債及對被告甲○○之297000元債務）
        。因此於債務人許得隆之資力並無影響，不得指為民法
        第244條第1項或第2項之詐害行為甚明。
三、證據：提出合作金庫卡債資料影本十紙、澎湖第二信用合作
    社之代償證明書影本一份、未填日期之支票影本二紙、澎湖
    第二信用合作社借款文件影本一份、台灣土地銀行借款資料
    影本一份、分期還款資料影本一份、合會會單影本一紙及銀
    行存摺影本一份、本院（91）澎院隆民愛91繼34字第10359
　　號函影本一份、土地銀行收據影本一份、台灣省南區國稅局
    交易稅一般代徵稅額繳款書影本一份、在職證明書影本二份
　  、所得資料清單影本四份、支票票根影本一份、高雄中小企
    銀存摺與定期存款免稅單影本一份、合作金庫之存摺影本一
    份、合會會單影本七紙為證。
丙、本院依職權函調被告甲○○所得資料清單及查詢尚隆公司歷
    次公司變更登記資料。
    理  由
甲、兩造之主張：
一、原告起訴主張：被告甲○○與許得隆間於91年10月12日就系
    爭股份之登記移轉有民法第244條第1、2項之害及原告之情
    事，爰請求撤銷渠等間關於系爭股份所為之讓與行為，並命
    被告甲○○將系爭股份讓與登記塗銷以回復原狀。
二、被告甲○○則以：被告甲○○係代墊許得隆之信用卡297000
    元卡費，且承擔許得隆對丁○○200萬元之債務，故係以該
    代價買受許得隆之系爭股分，無詐害債權人之情事等語，資
    為抗辯。
乙、兩造不爭執之事項：
（一）許得隆於91年10月15日死亡，且於91年10月12日讓與被告
      甲○○系爭股份200股。
（二）許得隆之遺產管理人為被告許俊榮，被告許俊榮與甲○○
      均為許得隆之子女。
丙、本院之判斷：
一、本件被告許俊榮未於言詞辯論期日到場，核無民事訴訟法第
    386條各款所列情形，爰依原告之聲請，由其一造辯論而為
    判決。又許得隆於91年10月15日死亡，而許俊榮為許得隆之
    遺產管理人，有當事人之適格，本件原告併以許俊榮為被告
    ，尚無不合（最高法院70年台上字第211號判例意旨參照）
    ，均核先敘明。
二、本件應審究者，即係許得隆與被告甲○○間讓與系爭股份之
    行為，有無民法第244條詐害債權人之情事？經查：
（一）許得隆於91年10月12日以買賣名義，將尚隆公司之股份20
      0股，以200萬元之價格移轉登記予被告甲○○之事實，固
      有台灣省南區國稅局年度證券交易稅一般代徵稅額繳款書
      影本1份及尚隆公司歷次公司變更登記表附卷可稽。惟被
      告甲○○係許得隆之女，於許得隆死亡時年紀僅二十歲上
      下，參諸被告甲○○陳稱其自87年起擔任漁具行會計或遊
      藝場開分員或貨運公司職員等工作，及稅務機關個人綜合
      所得稅各類所得資料清單顯示：被告甲○○89至95年度之
      年所得總額分別為5000、226090、65116、24192、0、165
      973、1716元等情，堪認被告甲○○於上開移轉股份時之
      收入、資力不豐，已難認被告甲○○有實際出資200萬元
      購入系爭股份之事實。至被告甲○○另辯稱其有標會所得
      之資金可資運用一節，並提出洪進發為會首之1萬元與500
       0元之合會會單影本2紙、陳曉萍為會首之1萬元之合會會
      單影本1紙、翁阿絲為會首之2萬元之合會會單影本1紙、
      陳文龍為會首之1萬元之合會會單影本1紙及周素雲為會首
      之1萬元之合會會單影本2紙，惟查該等合會之起會時間或
      被告甲○○之得標時間，既均在91年11月以後，自不能用
      以證明本件股份移轉時（91年10月12日）被告甲○○有一
      定之資力。
（二）被告甲○○另辯稱：係以代墊許得隆之297000元信用卡卡
      債及承擔許得隆對丁○○200萬元債務作為買賣價金云云
      。惟被告甲○○所辯代繳297000元卡債一節，僅據其自稱
      以現金代為繳納等語，不能舉證以實其說，難認實在。至
      其所辯承擔許得隆對丁○○200萬元債務云云，雖據證人
      即其母丙○○及其阿姨丁○○到庭證稱：被告甲○○於許
      得隆生前承擔許得隆積欠丁○○之200萬元債務，其中35
      萬元係許得隆積欠丁○○之借款，已由被告甲○○交付現
      金償還，其中165萬元係丁○○以連帶保證人身分償還許
      得隆在二信之借款所取得之債權，已由被告甲○○以陸續
      交付現金予丙○○，再由丙○○匯入丁○○之土地銀行帳
      戶之方式償還完畢等語。惟查，關於被告甲○○是否承擔
      35萬元債務並償還一事，證人丁○○係證稱：「（被告甲○○訴訟代理人）除了上述一百六十五萬元以外，許得隆
      有無再向你借錢？（答）有，另外向我借了參拾伍萬。」
      、「（被告訴訟代理人問）許得隆另外向你借的三十五萬
      元，甲○○有無代為償還？（答）有，她在91年10月7日
      在馬公市○○路3號慶鴻漁具行（我經營的店）拿現金一
      次還我。」、「（法官問）甲○○還你三十五萬元的部分
       ，你有無開收據給他？（答）沒有開收據給他。」、「
       （法官問）為何可以明確指出91年10月甲○○還錢的時
       間？（答）我是查證資料後才知道。」、「（法官問）
       你是查證何資料？（答）這個官司開始打之後，我問甲○○他還我的三十五萬元是什麼時間，他跟我說他91年
       10月標會還給我的。」，足見證人丁○○所稱被告甲○○承擔35萬元並償還一節，係本案訴訟後由被告甲○○
       所告知，並非證人丁○○親身之見聞，自不能做為有利
       於被告甲○○之證詞，而被告甲○○復無法提出證據證
       明其確有承擔35萬元之債務並已償還，此部分抗辯即難
       遽採。又被告甲○○另抗辯丁○○以連帶保證人身分償
       還許得隆在二信之借款所取得之債權165萬元，嗣由其以
       陸續交付現金予丙○○，再由丙○○匯入丁○○之土地
       銀行帳戶之方式償還云云，惟按諸常理，若欲解決許得
       隆與丁○○間債務，或可以許得隆之股份直接移轉予丁○○以抵債，或可由被告甲○○及家人直接清償許得隆
       的借款，均無須以證人丁○○、丙○○所述之方式迂迴
       清償債務，且被告甲○○所提出之土地銀行存款憑條（
       即以現金存入丁○○土地銀行帳戶），亦無任何跡證顯
       示係由丙○○或被告甲○○存入，是關於該165萬元債務
       之承擔及償還一節，被告甲○○所辯及證人丁○○、丙○○所證，均屬臨訟拼湊杜撰之詞，不足為採。
（三）本件許得隆雖於91年10月12日以買賣名義，將尚隆公司之
      股份200股，以200萬元之價格移轉登記予被告甲○○，惟
      實質上查無買賣之情事，參酌上開所述許得隆與被告甲○○係父女關係、移轉登記時點係在許得隆臥病死亡前數日
      、移轉時被告甲○○僅二十歲上下，其從事之職業不足認
      其有支付價款之能力及被告甲○○並無承擔或代償許得隆
      0000000元債務之情事等情，上開股份移轉應係基於贈與
      而非買賣之法律關係，堪以認定。
三、按債務人所為之無償行為，有害及債權者，債權人得聲請法
    院撤銷之，民法第244條第1項前段定有明文。查許得隆之遺
    產嗣經原告強制執行之結果，不足清償其積欠原告之債務，
    此有法院執行命令等附卷可稽，足認許得隆本件因贈與而移
    轉股份予被告甲○○之行為，已生減少積極財產之結果而陷
    自己於無資力之狀態，該無償之贈與債權行為，自係有害及
    原告債權，原告依據民法第244條第1項之規定，聲請撤銷上
    開無償行為，核無不合，應予准許。
四、又查被告甲○○上開受贈自許得隆之股份200股，嗣已變更
    登記為第三人所有（96年7月12日尚隆公司變更登記表顯示
    其股東為陳中和、陳重能、洪寶玉、陳瑋琳、許秉杰、何育
    慧及永發海運股份有限公司），被告甲○○既非尚隆公司現
    登記有案之人，原告依民法第244條第4項請求被告甲○○將
    股份讓與之登記塗銷回復原狀，即屬無據，應予駁回。至許
    得隆與被告甲○○間之贈與關係經撤銷後，原告是否得依民
    法第179條、第181條、第182條不當得利之法律關係，請求
    被告甲○○返還其所受之利益、償還價額或負損害賠償責任
    ，要屬另一問題，併此指明。
五、結論：本件原告之訴為一部有理由，一部無理由，依民事訴
    訟法第385條第1項前段、第79條、第85條第1項前段，判決
    如主文。
中　　華　　民　　國　　96　　年　　11　　月　　13　　日
                        民事庭  法  官  陳順輝
以上正本係照原本作成。
如不服本判決，應於判決送達之翌日起20日內，向本院提出上訴
狀（須附繕本）。
中　　華　　民　　國　　96　　年　　11　　月　　13　　日
                                書記官  王耀煌
